ACORDAO-COMPLETO-2349919

ACÓRDÃO DE RELAÇÃO

ACÓRDÃO DE RELAÇÃO 764/2019 ATA 10/2019 - PLENÁRIO

Acórdão 764/2019-TCU-Plenário
Considerando a manifestação da unidade técnica lavrada nos seguintes termos:
“INTRODUÇÃO
	Cuidam os autos de representação a respeito de possíveis irregularidades ocorridas na Diretoria Regional da Empresa Brasileira de Correios e Telégrafos – ECT no Rio Grande do Sul – DR/RS, relacionadas ao Pregão Eletrônico (PGE) 087/2018, tendo como objeto a contratação de serviços de gerenciamento especializado da manutenção de veículos automotivos dos Correios.
EXAME DE ADMISSIBILIDADE
	Inicialmente, deve-se registrar que a representação preenche os requisitos de admissibilidade constantes no art. 235 do Regimento Interno do TCU, haja vista a matéria ser de competência do Tribunal, referir-se a responsável sujeito a sua jurisdição, estar redigida em linguagem clara e objetiva, conter nome legível, qualificação e endereço do representante, bem como encontrar-se acompanhada do indício concernente à irregularidade ou ilegalidade.
	Além disso, a empresa autora da representação possui legitimidade para representar ao Tribunal, consoante disposto no inciso VII do art. 237 do RI/TCU, c/c o art. 113, § 1º, da Lei 8.666/1993.
Ainda, conforme dispõe o art. 103, § 1º, in fine, da Resolução-TCU 259/2014, verifica-se a existência do interesse público no trato da suposta irregularidade/ilegalidade, pois esta poderia, em tese, causar prejuízo à ECT.
 Dessa forma, a representação poderá ser apurada, para fins de comprovar a sua procedência, nos termos do art. 234, § 2º, segunda parte, do Regimento Interno do TCU, aplicável às representações de acordo com o parágrafo único do art. 237 do mesmo RI/TCU.
HISTÓRICO
	O documento inicial, autuado em 14/1/2019, após discorrer brevemente sobre a legitimidade da empresa autora da representação e sobre a competência do Tribunal de Contas da União para o exame da matéria, questionou a forma de pagamento prevista na Cláusula Décima Primeira do edital do pregão eletrônico, por ter fixado como parâmetro a aplicação de uma fórmula que resultaria em um prazo demasiado, em seu entendimento, para a empresa que vier a ser contratada.
Nos termos da representação, isso provocaria um sério risco de a ECT obter uma proposta totalmente nociva economicamente, visto que as condições apresentadas no contrato e no edital impossibilitariam a livre concorrência com práticas de mercado habituais e melhores taxas (peça 1, p. 3) .
	A representação transcreveu a cláusula questionada, dispondo que, no caso de notas fiscais atestadas entre os dias 1 e 15 de cada mês (M) , o pagamento seria efetuado no dia 28 do segundo mês subsequente (M+2) , e no caso de notas fiscais atestadas entre os dias 16 e 25, no dia 16 do terceiro mês subsequente (M+3) (peça 1, p. 6) .
	Essa disposição do edital, sempre segundo os termos da representação, iria de encontro o prazo de pagamento efetivamente praticado nos contratos dessa natureza, que seria de trinta dias, considerado razoável para ambas as partes. Essa cláusula também seria contrária ao disposto na Lei 8.666/1993, art. 40, inciso XIV, alínea “a”, que estabeleceria prazo de pagamento não superior a trinta dias, bem como ao princípio da eficiência, previsto no art. 37 da Constituição Federal (peça 1, p. 7-8) .
	Além disso, a inclusão de prazo superior a trinta dias afetaria o princípio da competitividade, uma vez que, sendo as empresas remuneradas por meio de taxas, seria necessária uma taxa positiva superior a 6% para a execução do contrato, o que revelaria, segundo a representação, a adoção de juros. Entendeu a representante que, com um prazo de pagamento de trinta dias, seria possível obter taxas bem menores, uma vez que seriam atraídos mais interessados para participar do certame (peça 1, p. 9) .
	Mencionando o disposto no art. 68 da Lei 13.303/2016, a autora da representação afirmou que a pretensão de prazo excessivo colidiria com o princípio da boa-fé contratual, previsto no art. 422 do Código Civil, ao qual a Administração Pública também deve se submeter (peça 1, p. 10 e 11) .
	Em função do exposto, a empresa requereu a suspensão liminar do procedimento licitatório, e caso o certame já tivesse ocorrido, sua suspensão até a decisão final acerca das irregularidades apontadas (peça 1, p. 12) .
A instrução à peça 13 entendeu necessária a realização de oitiva prévia da Diretoria Regional da ECT no Rio Grande do Sul, na pessoa da Pregoeira responsável pelo Pregão Eletrônico (PGE) 087/2018, para que se confirmasse a existência dos requisitos do fumus boni iuris e do periculum in mora.
A instrução contou com a anuência da Unidade e da Subunidade Técnica (peças 14 e 15) . Despacho do Relator (peça 16) acolheu as análises e conclusões da Sec-RS e determinou a realização da oitiva proposta.
EXAME TÉCNICO
Em resposta à oitiva promovida por esta Secretaria, realizada por meio do Ofício 0074/2019-TCU/Sec-RS, de 5/2/2019 (peça 18) , o qual solicitou que a pregoeira do Pregão Eletrônico 087/2018 encaminhasse informações atualizadas a respeito do referido procedimento licitatório, a ECT apresentou, tempestivamente, as informações e/ou esclarecimentos constantes da peça 21.
Inicialmente, a Estatal alega que o edital e a minuta do contrato foram elaborados de acordo com as disposições legais concernentes à matéria de licitações aplicada às contratações públicas das empresas estatais e que seguem os referenciais normatizados pelos Correios, devidamente avaliados pelo seu Departamento Jurídico.
A Empresa esclarece que a cláusula contestada está inserida, sem exceção, em todos os contratos oriundos das licitações dos Correios, os quais são regidos pela Lei 13.303/2016, e justifica que tal inclusão atende à determinação do seu Departamento Financeiro, que leva em consideração a atual situação econômico-financeira da Estatal.
Acerca dos aspectos legais dessa exigência, a ECT traz o que segue (peça 21, p. 2) :
7. Cabe salientar que os Contratos regidos pela Lei 13.303/2016 são denominados como contratos estatais, espécie da qual o contrato administrativo é gênero. O contrato estatal, próprio das empresas estatais, possui “prerrogativas substancialmente atenuadas, regido, em grande parcela, pelo direito privado e com a aplicação dos princípios administrativos” (NIEBUHR, Joel de Menezes; NIEBUHR, Pedro de Menezes. Licitações e Contratos das Estatais. Belo Horizonte: Fórum, 2018, P. 262) .
8. Dentro dessas prerrogativas atenuadas, o contrato estatal não vedou que o prazo de pagamento seja superior a trinta dias, ficando a critério da discricionariedade do Administrador. Diferentemente são os contratos regidos pela Lei nº 8.666, de 1993, que são denominados de contrato administrativo em sentido estrito. Esta lei 8.666/93 traz vedação expressa no artigo 40, XIV, “a”, de que o pagamento não seja efetuado emprazo superior a trinta dias, contado a partir da data final do período de adimplemento de cada parcela.
9. Nos contratos estatais regulados pela novel legislação, por outro lado, estabeleceu-se, no artigo 69, dentre as cláusulas necessárias, aquelas atinentes ao preço e condições de pagamento, critérios, data-base e periodicidade do reajustamento de preços e critérios de atualização monetária entre a data do adimplemento das obrigações e a do efetivo pagamento sem, no entanto, fixar prazo mínimo de pagamento. Assim, não há impedimento que as empresas estatais prevejam cláusulas de pagamento superior a trinta dias.
A ECT acrescenta que, conforme orientação do seu Departamento Financeiro, “não se vislumbra a possibilidade de estabelecer critério diferente para a presente contratação, sob pena de violação ao princípio da impessoalidade (art. 37, caput CF/88 c/c art. 31, caput, da Lei 13.303, de 2016) ”.
Por fim, os Correios informam que cinco empresas participaram do PGE 087/2018-SE/SC, o qual foi homologado e teve seu objeto adjudicado à empresa Trivale Administração Ltda., CNPJ 00.604.122/0001-97, pelo valor de R$ 13.896.802,15, e que o contrato encontra-se em elaboração para assinatura entre as partes.
Consoante o art. 276 do Regimento Interno/TCU, o Relator poderá, em caso de urgência, de fundado receio de grave lesão ao Erário, ao interesse público, ou de risco de ineficácia da decisão de mérito, de ofício ou mediante provocação, adotar medida cautelar, determinando a suspensão do procedimento impugnado, até que o Tribunal julgue o mérito da questão. Tal providência deverá ser adotada quando presentes os pressupostos do fumus boni iuris e do periculum in mora.
	Analisando as informações prestadas pela ECT, verifica-se que não há, nos autos, os pressupostos acima mencionados, uma vez que o estabelecimento do prazo para pagamento dos fornecedores das empresas estatais ficou a elas conferida pela Lei 13.303/2016, afastando-se a aplicação do disposto na Lei 8.666/1993. 
Para sustentar esse entendimento, transcreve-se parte da instrução constante da peça 13:
18.	 Ocorre que, com a edição da Lei 13.303, de 30 de junho de 2016, esta passou a reger as licitações promovidas por empresas estatais, nos termos de seu art. 28 (grifado) :
Art. 28.  Os contratos com terceiros destinados à prestação de serviços às empresas públicas e às sociedades de economia mista, inclusive de engenharia e de publicidade, à aquisição e à locação de bens, à alienação de bens e ativos integrantes do respectivo patrimônio ou à execução de obras a serem integradas a esse patrimônio, bem como à implementação de ônus real sobre tais bens, serão precedidos de licitação nos termos desta Lei, ressalvadas as hipóteses previstas nos arts. 29 e 30.
19.	 Em que pese a Lei 8.666/1993 permanecer estabelecendo normas gerais sobre licitações e contratos administrativos, a Lei 13.303/2016 passou a regular de forma exaustiva os procedimentos das licitações conduzidas pelas empresas nela referidas, remetendo à lei anterior apenas em seus arts. 41, que diz respeito à aplicação das normas de direito penal contidas nos arts. 89 a 99 da Lei de Licitações, e 55, inciso III, que diz respeito aos critérios de desempate. 
20.	 Especificamente quanto ao ponto questionado, a Lei 13.303/2016 estabelece que:
Art. 33.  O objeto da licitação e do contrato dela decorrente será definido de forma sucinta e clara no instrumento convocatório.
 (...) 
Art. 68.  Os contratos de que trata esta Lei regulam-se pelas suas cláusulas, pelo disposto nesta Lei e pelos preceitos de direito privado.
Art. 69.  São cláusulas necessárias nos contratos disciplinados por esta Lei:
III - o preço e as condições de pagamento, os critérios, a data-base e a periodicidade do reajustamento de preços e os critérios de atualização monetária entre a data do adimplemento das obrigações e a do efetivo pagamento;
21.	 Verifica-se que não consta da nova lei a exigência de prazo de pagamento não superior a trinta dias, contida na Lei 8.666/1993 e cuja ausência no edital foi apontada como irregular pelo autor da representação. Tendo sido o procedimento licitatório a ser adotado pelas empresas estatais definido minunciosamente pela Lei 13.303/2016, inclusive com importantes alterações em relação ao que era praticado na lei anterior, não se pode supor que disposições daquela lei que sejam com ela conflitantes devam continuar a ser adotadas, sob a interpretação de que seriam “normas gerais”. Esse entendimento, levado ao extremo, redundaria na ineficácia de todas as disposições da Lei 13.303/2016 que regulassem aspectos das licitações e contratos de forma diversa da Lei 8.666/1993.
22.	 Esse entendimento decorre do disposto no art. 2º, § 1º, da Lei de Introdução às Normas do Direito Brasileiro (Decreto-Lei 4.654/1942, com alterações posteriores) , como segue (grifado) :
Art. 2º.  Não se destinando à vigência temporária, a lei terá vigor até que outra a modifique ou revogue.
§ 1º.  A lei posterior revoga a anterior quando expressamente o declare, quando seja com ela incompatível ou quando regule inteiramente a matéria de que tratava a lei anterior.
23.	 De resto, é pacífico na doutrina que, em caso de conflito de normas, a norma específica deve prevalecer sobre a norma geral, no que houver de antinômico. Nesse sentido, por exemplo, Juarez Freitas, A interpretação sistemática do direito, Malheiros, São Paulo, 2002, p. 106. Sendo a Lei 13.303/2016 específica e a Lei 8.666/1993 de caráter geral, a primeira deve prevalecer, em caso de conflito aparente. 
Assim sendo, não se entende caracterizado o pressuposto do fumus bonis iuris, uma vez que a adoção de prazo para pagamento das faturas dos contratados encontra-se respaldada na legislação específica e na discricionariedade e oportunidade da própria ECT.
CONCLUSÃO
	O documento constante da peça inicial deve ser conhecido como representação, por preencher os requisitos previstos nos arts. 235 e 237, inciso VII, do Regimento Interno/TCU, c/c o art. 113, § 1º, da Lei 8.666/1993, e no art. 103, § 1º, da Resolução-TCU 259/2014. 
	No que tange ao requerimento de medida cautelar, entende-se que este não deve ser acolhido, por não estarem presentes nos autos os requisitos do fumus boni iuris e do periculum in mora.
	Além disso, diante dos fatos apurados, concluiu-se pela improcedência da presente representação, razão pela qual se proporá o seu arquivamento.
PROPOSTA DE ENCAMINHAMENTO
Ante todo o exposto, submetem-se os autos à consideração superior, propondo:
	a) conhecer da presente representação, satisfeitos os requisitos de admissibilidade previstos nos arts. 235 e 237, inciso VII, do Regimento Interno deste Tribunal c/c o art. 113, § 1º, da Lei 8.666/1993, e no art. 103, § 1º, da Resolução-TCU 259/2014, para, no mérito, considerá-la improcedente; 
b) comunicar ao representante e à Diretoria Regional da ECT no Rio Grande do Sul a decisão que vier a ser adotada nestes autos; e
c) arquivar o presente processo nos termos do art. 169, inc. III, do Regimento Interno do TCU.”
Acolho a proposta da unidade nos termos do seguinte acórdão:
ACORDAM, os Ministros do Tribunal de Contas da União, com fundamento nos arts. 143, 169,  237, VII e 250, II do Regimento Interno/TCU, em: 
a) conhecer da presente representação, satisfeitos os requisitos de admissibilidade previstos nos arts. 235 e 237, inciso VII, do Regimento Interno deste Tribunal c/c o art. 113, § 1º, da Lei 8.666/1993, e no art. 103, § 1º, da Resolução-TCU 259/2014, para, no mérito, considerá-la improcedente; 
b) comunicar ao representante e à Diretoria Regional da ECT no Rio Grande do Sul o presente Acórdao; e
c) arquivar o presente processo nos termos do art. 169, inc. III, do Regimento Interno do TCU.
1. Processo TC-Processo 000.498/2019-0 (REPRESENTAÇÃO) 
1.1. Representante: Link Card Administradora de Benefícios EIRELI (CNPJ 12.039.933/0001- 11) 
1.2. Órgão/Entidade: Diretoria Regional da Ect no Rio Grande do Sul - DR/RS
1.3. Relator: Ministro Raimundo Carreiro
1.4. Representante do Ministério Público: não atuou
1.5. Unidade Técnica: Secretaria do TCU no Estado do Rio Grande do Sul (Sec-RS) .
1.6. Representação legal: não há.
1.7. Determinações/Recomendações/Orientações: não há.

RAIMUNDO CARREIRO

não há.

Não atuou

REPRESENTAÇÃO (REPR)

Secretaria do TCU no Estado do Rio Grande do Sul (Sec-RS).